【裁判字號】    89,自,393
【裁判日期】    900427
【裁判案由】    誹謗
【裁判全文】
臺灣高雄地方法院刑事判決                          八十九年度自字第三九三號
    自  訴  人  丙○○
    自訴代理人  石宗立律師
                蔡政宏律師
    被      告  甲○○
右列被告因誹謗案件，經自訴人提起自訴，本院判決如左：
    主  文
甲○○無罪。
    理  由
一、自訴意旨略以：被告甲○○係高雄市第三信用合作社代理理事主席，於民國八十
    九年六月二十九日下午五時許，在高雄市第三信用合作社三民分社四樓會議室召
    開八十九年度第三十一次理事會會議中，意圖散布於眾，而指摘「侯監事（即自
    訴人）散發黑函侮辱我的人格，三日內如果未回應要在社員代表大會向我道歉，
    我一樣要告他」等不實言語，惟自訴人從未散發任何黑函侮辱被告甲○○之人格
    ，被告竟濫行指摘自訴人有散發黑函侮辱其人格之行為，其所濫行指摘之事，足
    使人聽聞後生有貶損自訴人社會評價之結果，足以毀損自訴人之名譽，因認被告
    甲○○涉犯刑法第三百十條之誹謗罪嫌。
二、按犯罪事實應依證據認定之，無證據不得推定其犯罪事實；不能證明被告犯罪，
    應諭知無罪之判決，刑事訴訟法第一百五十四條及第三百零一條分別定有明文。
    又刑法第三百十條第一項之誹謗罪，係以意圖散布於眾，而指摘或傳述足以毀損
    他人名譽之事為成立要件，是誹謗罪之成立，除行為人在客觀上需有指摘或傳述
    足以毀損他人名譽之事實外，尚須行為人在主觀上有毀損他人名譽之故意，方具
    構成要件該當性，而行為人是否具有主觀構成要件故意，須依行為當時之具體情
    況客觀判斷之，倘無證據足證行為人係出於惡意之情況下，即應推定其係以善意
    為之（即所謂真正惡意原則－actual malice），而何謂足以損毀他人名譽之事
    ，則應從一般社會之客觀通念就個別事實加以判斷，而非以當事人主觀之感受為
    認定之標準。
三、訊據被告甲○○固不否認有於八十九年六月二十九日在高雄市第三信用合作社三
    民分社四樓會議室所召開之八十九年度第三十一次理事會會議中，陳述「侯監事
    散發黑函侮辱我的人格，三日內如果未回應要在社員代表大會向我道歉，我一樣
    要告他」等語，惟堅決否認有何誹謗之犯意，辯稱：黑函只是沒有記名之函件，
    自訴人在八十八年第十一次監事會中，散發該函件，並於會中朗讀該函件，會後
    又未收回，但伊並未有如該黑函所述之事，是提出要求自訴人道歉，並非對之誹
    謗等語。經查：
  (一)被告甲○○於八十九年六月間，係擔任高雄市第三信用合作社代理理事主席，並
    於八十九年六月二十九日下午五時許，在高雄市第三信用合作社三民分社四樓會
    議室召開八十九年度第三十一次理事會會議，會中並陳述「侯監事散發黑函侮辱
    我的人格，三日內如果未回應要在社員代表大會向我道歉，我一樣要告他」等語
    ，此業據被告供陳在卷，並有該會議記錄在卷足憑，是此部份之事實堪信為真，
    惟被告之所以會於會議中出此一言論，乃肇因於該合作社於八十八年十月五日下
    午三時所召開之八十八年度第十一次監事會中，自訴人於會議中提出一份署名為
    「一群正義者」所撰寫之函件，內容係針對被告之人格、及與利用職權使用合作
    社場地，卻未支付租金等相關事情為批評，而被告認為該函件係自訴人提出，並
    於辦公室、監事會中等處散布，有侮辱其名譽之情事，始於理事會中為此一指摘
    ，業據被告供述在卷，但有關該函件之提出，依證人何昶慶即提供該函件予自訴
    人之人到庭證稱：「（問署名一群正義者的信函是你收到的嗎？）是的，我收到
    以後拿到總社去問自訴人丙○○事由為何，自訴人丙○○就說他要調查一下，這
    信函是別人用郵寄的方式寄給我的，在我交給自訴人丙○○之前，我並沒有交給
    其他人看過，也沒有去影印過，我是直接交給自訴人丙○○，我當天早上收到這
    信函，大約十點多的時候我就交給自訴人丙○○。」而有關對該函件之處理方式
    ，依證人丁○○即另一監事到庭證稱：「當初是有代表接到檢舉信函，我本身也
    有收到二份，其他代表也有拿給我，代表交給監事，我們監事就攤開來討論，臨
    時動議是自訴人丙○○提出，我們在開會之前就有先調查，在當天開會決議向被
    告甲○○追討欠款並移交理事會執行。」及證人丁○○即列席人員證稱：「我並
    沒有看到黑函，我不知道，我聽說自訴人丙○○有提出這件信函，當天監事會進
    行過程，自訴人丙○○是事先經過監事會同意才提出這件信函，因為我是列席，
    所以進行過程是由監事會決議，會議進行中也沒有收到這封信函。」（見本院九
    十年二月二十一日訊問筆錄）是依上證人所述，該函件係因有社員代表收到，為
    了解實情，始交由自訴人依其職權報由監事會中提案討論調查，另有關該函件是
    否有於該監事會前或會中散發，依證人丁○○、戊○○均證稱並未收過，而被告
    則表示證人乙○○曾在辦公室中收過，惟證人乙○○到庭後亦證述：「我是在八
    十八年開監事會，我是作紀錄，我在開完會後要求拿那份函。之前我都沒有收過
    。」「（問這份黑函有無發給在場的人？）沒有。」「是丙○○拿給秘書處鄭瑞
    源宣讀，因宣讀速度太快，來不及紀錄，又沒有將這份信函發給每一位，所以事
    後才要求秘書處提供，以供紀錄。」（見本院九十年三月二十一日訊問筆錄）是
    依證人乙○○所述，亦未能證明自訴人有散發該函件之事實，從而，被告指摘自
    訴人於監事會中散發黑函應有所誤會，而所謂黑函，依一般人字面上之了解，即
    是以函件對於某一個人之人格或其他事項作不實或誇大之攻擊，故自訴人所訴被
    告於理事會中陳述其有散發黑函之不實指摘等語，確足以使人誤以為自訴人以卑
    劣之手段散發函件，對被告做不實或誇大之攻擊，而有損自訴人之人格聲譽，即
    堪採信。
  (二)惟依前揭說明，誹謗罪之構成要件，除需有指摘足以損人名譽之客觀事實外，尚
    須行為人有誹謗之故意，而本件被告之所以於八十九年度第三十一次理事會會議
    中指摘自訴人散發黑函、要求道歉，乃因自訴人於八十八年度第十一次監事會會
    議中，提出該臨時動議，並曾朗讀該函件，而被告又未出席該監事會，以致認自
    訴人有散發該函件之事實，另觀諸被告所指摘自訴人之文句，係「侯監事散發黑
    函侮辱我的人格，三日內如果未回應要在社員代表大會向我道歉，我一樣要告他
    」，是依該文義，被告雖有指摘自訴人散發黑函之言語，但其目的係在要求自訴
    人向其道歉，以澄清事實，並非欲藉指摘自訴人有散發黑函之行為，而冀圖污衊
    自訴人之人格，從而，雖被告所指摘之事，足以令人誤解自訴人有散發黑函之行
    為，而足以損自訴人之人格聲譽，但因其並非被告指摘該事件之目的，是尚難認
    被告有誹謗之故意，揆諸首揭說明，被告之行為既無誹謗之故意存在，自與誹謗
    罪之構成要件不符，亦即無法僅因被告有指摘足以損人名譽之客觀事實，即令其
    負誹謗之罪責，此外，復查無其他積極證據足認被告確有誹謗自訴人之故意，依
    法自應為被告無罪之諭知。
四、據上論斷，應依刑事訴訟法第三百四十三條、第三百零一條第一項，判決如主文
    。
中      華      民      國      九十      年      四      月    二十七  日
                            臺灣高雄地方法院刑事第四庭
                                法  官  楊  國  祥
右為正本，係照原本作成，證明與原本無異。
如不服本判決，應於送達後十日內，向本院提出上訴狀。
                                書記官  陳  怡  真
中      華      民      國      九十      年      四      月    二十七  日


司法院資訊處製作；財團法人民間司法改革基金會備份。
